【裁判字號】    97,台非,301
【裁判日期】    970710
【裁判案由】    違反毒品危害防制條例
【裁判全文】
最高法院刑事判決              九十七年度台非字第三０一號
上  訴  人  最高法院檢察署檢察總長
被      告  甲○○
上列上訴人因被告違反毒品危害防制條例案件，對於台灣屏東地
方法院中華民國九十六年十二月二十四日第一審確定判決（九十
六年度訴更字第七號，起訴案號：台灣屏東地方法院檢察署九十
六年度毒偵字第五三二號），認為違背法令，提起非常上訴，本
院判決如下：
    主  文
原判決撤銷。
本件公訴不受理。
    理  由
非常上訴理由稱：「一、按起訴之程序違背規定者，應諭知不受
理之判決，並得不經言詞辯論為之，刑事訴訟法第303條第1款、
第307 條分別定有明文。次按犯毒品危害防制條例第10條之罪者
，檢察官應聲請法院裁定，令被告入勒戒處所觀察、勒戒後，檢
察官依據勒戒處所之陳報，認受觀察、勒戒人有繼續施用毒品傾
向者，檢察官應聲請法院裁定令入戒治處所強制戒治；又觀察、
勒戒或強制戒治執行完畢釋放後，5 年內再犯毒品危害防制條例
第10條之罪者，檢察官應依法追訴或裁定交付審理；毒品危害防
制條例第20條、第23條第2 項分別規定甚明。是應依法訴追者，
自須以強制戒治執行完畢後，5 年內再犯施用毒品之罪者，始得
追訴處罰，茍未經依法執行強制戒治處分完畢即因故停止戒治釋
放，並於釋放後再犯施用毒品犯行，檢察官就該犯行逕行提起公
訴，即與毒品危害防制條例所定「強制戒治執行完畢釋放後， 5
年內再犯第10條之罪」之訴追條件不符，其起訴自屬違背程序。
二、本件經查甲○○前因施用第一、二級毒品案件，經台灣高雄
地方法院以94年度毒聲字第623 號裁定令入勒戒處所觀察、勒戒
後，認有繼續施用毒品傾向，經該院再以九十四年度毒聲字第二
八九五號裁定令入戒治處所強制戒治，其期間為六個月以上，至
無繼續強制戒治之必要為止，但最長不得逾一年。惟於執行強制
戒治3 月餘後，旋經台灣屏東戒治所以其係後天免疫缺乏症候群
HIV 患者為由，在強制戒治執行中（未完成強制戒治療程）予以
釋放等情，有台灣高等法院被告前案紀錄表、台灣高雄地方法院
九十七年度審訴字第六五八號刑事判決、法務部全國檢察官線上
查詢刑案人犯在監所最新資料報表、台灣屏東地方法院檢察署九
十七年度執字第六八二號案卷可稽。甲○○經強制戒治尚未執行
完畢即予釋放，則其於釋放後再犯施用毒品，自非屬於執行完畢
後五年內再犯之情形，揆諸前開說明，檢察官不得逕予追訴處罰
。本案檢察官逕予提起公訴，其起訴違背程序，原應諭知不受理
之判決，原審法院疏未注意而予論罪科刑，顯有違背法令。爰依
刑事訴訟法第四百四十一條、第四百四十三條提起非常上訴，以
資救濟。」等語。
本院按判決不適用法則或適用不當者，為違背法令。又案件起訴
之程序違背規定者，應諭知不受理之判決，並得不經言詞辯論為
之，刑事訴訟法第三百七十八條、第三百零三條第一款、第三百
零七條分別定有明文。查行為人施用毒品案件，依毒品危害防制
條例第二十條第三項、第一項及第二十三條第二項之規定，須行
為人係觀察、勒戒或強制戒治執行完畢釋放後，五年內再犯毒品
危害防制條例第十條之施用毒品罪者，始由檢察官依法追訴。若
未經觀察、勒戒或強制戒治之程序而犯毒品危害防制條例第十條
之施用毒品罪，或觀察勒戒、強制戒治執行完畢釋放五年後，再
犯毒品危害防制條例第十條之施用毒品罪者，均應由檢察官向法
院聲請裁定送勒戒處所觀察、勒戒，經觀察、勒戒後，如認無繼
續施用毒品傾向者，即應釋放，並為不起訴處分；如認有繼續施
用毒品傾向者，則由檢察官向法院聲請裁定令入戒治處所強制戒
治。是毒品危害防制條例第二十三條第二項規定之「觀察、勒戒
或強制戒治執行完畢釋放後，五年內再犯」，即為檢察官就行為
人施用第一、二級毒品犯行，逕行提起公訴之程序要件。茍未經
依法執行強制戒治處分完畢即因故停止戒治釋放，並於釋放後再
犯施用毒品犯行，檢察官就該犯行逕行提起公訴，即與毒品危害
防制條例所定「強制戒治執行完畢釋放後，五年內再犯第十條之
罪」之訴追條件不符，其起訴自屬違背程序。查被告甲○○前因
施用第一、二級毒品案件，經台灣高雄地方法院以九十四年度毒
聲字第六二三號裁定令入勒戒處所觀察、勒戒後，認有繼續施用
毒品傾向，經該院再以九十四年度毒聲字第二八九五號裁定令入
戒治處所強制戒治，其期間為六個月以上，至無繼續強制戒治之
必要為止，但最長不得逾一年。惟於執行強制戒治3 月餘後，旋
經台灣屏東戒治所以其係後天免疫缺乏症候群 HIV（法定傳染病
）患者為由，在強制戒治執行中（未完成強制戒治療程）停止執
行，予以釋放等情，有前開案卷及台灣屏東戒治所民國九十五年
三月十五日屏戒總字第0957400057號函（附於台灣高雄地方法院
檢察署九十六年度毒偵字第二二號卷）、台灣高等法院被告前案
紀錄表、台灣高雄地方法院九十七年度審訴字第六五八號刑事判
決、法務部全國檢察官線上查詢刑案人犯在監所最新資料報表、
台灣屏東地方法院檢察署九十七年度執字第六八二號案卷可稽。
被告雖經強制戒治但尚未執行完畢即因患病停止執行而釋放，則
其於釋放後再犯本件施用第一級、第二級毒品，自非屬於強制戒
治執行完畢後五年內再犯之情形，揆諸前開說明，檢察官不得逕
予追訴處罰。本件檢察官逕予提起公訴，其起訴程序違背規定，
原應諭知不受理之判決，原審法院疏未注意，遽為論罪科刑之實
體判決，自有適用法則不當之違背法令。案經確定，且於被告不
利，非常上訴意旨執以指摘，洵有理由，應由本院將原確定判決
撤銷，另為公訴不受理之諭知，以資救濟。
據上論結，應依刑事訴訟法第四百四十七條第一項第一款，第三
百零三條第一款，判決如主文。
中    華    民    國  九十七  年    七    月    十    日
                      最高法院刑事第九庭
                          審判長法官  洪  文  章
                                法官  王  居  財
                                法官  郭  毓  洲
                                法官  黃  梅  月
                                法官  邱  同  印
      本件正本證明與原本無異
                                      書  記  官
中    華    民    國  九十七  年    七    月   十五   日
                                                   Ｒ


司法院資訊處製作；財團法人民間司法改革基金會備份。
